【裁判字號】    95,重訴,86
【裁判日期】    970328
【裁判案由】    損害賠償
【裁判全文】
臺灣臺中地方法院民事判決              95年度重訴字第86號
原      告  丁○○
訴訟代理人  王素珍律師
被      告  庚○○
            戊○○
            經濟部水利署第三河川局
法定代理人  甲○○
上  1   人
訴訟代理人  李東炫律師
被      告  中華郵政股份有限公司臺中郵政處理中心
法定代理人  己○○
訴訟代理人  王叔榮律師
            魏其村律師
上列當事人間請求損害賠償事件，本院於民國97年3月7日言詞辯
論終結，判決如下：
    主      文
被告戊○○及中華郵政股份有限公司臺中郵政處理中心應連帶給
付原告新臺幣佰壹拾貳萬捌仟陸佰陸拾貳元，及自民國九十四
年八月四日起至清償日止，按週年利率百分之五計算之利息。原
告其餘之訴駁回。
訴訟費用由被告戊○○及中華郵政股份有限公司臺中郵政處理中
心連帶負擔百分之三十，餘由原告負擔。
本判決原告勝訴部分，於原告以新臺幣壹佰零伍萬元，為被告戊○○及中華郵政股份有限公司臺中郵政處理中心供擔保後，得假
執行。但被告戊○○及中華郵政股份有限公司臺中郵政處理中心
如以新臺幣佰壹拾貳萬捌仟陸佰陸拾貳元為原告預供擔保，得
免為假執行。
原告其餘假執行之聲請駁回。
    事實及理由
一、首按訴狀送達後，原告不得將原訴變更或追加他訴。但擴張
    或減縮應受判決事項之聲明者，不在此限，民事訴訟法第25
    5條第1項第3款定有明文。原告提起本件訴訟時，係請求被
    告戊○○、庚○○應連帶給付原告新臺幣（下同）10,461,3
    69元，及自起訴狀繕本送達翌日起至清償日止，按週年利率
    5%計算之利息；另被告中華郵政股份有限公司臺中郵件處理
    中心（以下簡稱中華郵政臺中郵件理中心）就以上金額與利
    息，應與被告戊○○負連帶給付責任；被告經濟部水利署第
    三河川局（以下簡稱第三河川局）就以上金額與利息，應與
    被告庚○○負連帶給付責任。嗣於訴狀繕本送達被告後，於
    民國97年3月7日，具狀將其請求被告等給付之金額，變更為
    10,314,557元，核屬減縮應受判決事項之聲明，合於前揭規
    定，應予准許，合先敘明。
二、原告起訴主張：被告戊○○係受僱於被告中華郵政臺中郵件
    處理中心擔任郵務士之工作，於93年7月21日下午，在臺中
    市○○路與人飲酒後，已不能安全駕駛動力交通工具，仍於
    同年月22日上午7時許，駕駛運送郵件之車牌號碼9E-416號
    自用大貨車外出遞送郵件，沿臺中市○○路由東往西方向行
    駛，行經該路與黎明路口時，理應注意汽車行駛時之車前狀
    況，並隨時採取必要之安全措施，及飲用酒類後其吐氣所含
    酒精濃度超過每公升0.25毫克不得駕車，依當時情形，亦無
    不能注意之情事，竟疏於注意，於駕車通過上開交岔路口時
    ，適有被告第三河川局之約僱巡防員即被告庚○○受被告第
    三河川局之指派，駕駛車牌號碼7400-DE號自用小客車，搭
    載奉派到臺北市參加會議之原告及同事等人，沿臺中市○○
    路由西往東方向行駛，於同一時間，行經該路與黎明路口，
    左轉黎明路時，理應注意轉彎車應讓直行車先行，而依當時
    情形，無不能注意之情事，竟疏於注意，貿然左轉黎明路，
    致遭被告戊○○駕駛之自用大貨車撞及右側車身，原告因而
    受有頭部外傷併嚴重腦挫傷、腦內出血合併右側偏癱等傷害
    ，則被告戊○○、庚○○2人就本件車禍之發生均有過失，
    應依民法第184條、第185條、第193條第1項及第195條第1項
    等規定，對原告所受下列損害負賠償責任：
  (一)醫藥費用:132,603元。
    原告於上開車禍中受傷，自93年7月22日至96年12月3日止就
    醫治療，共支出醫藥費用132,603元。原告於住院期間固有
    部分日數係住在二人房或單人房中，惟其入住之病房悉由醫
    院安排，並非原告自行要求超過健保給付標準之醫療待遇，
    故被告中華郵政臺中郵件處理中心抗辯：原告因住二人或單
    人病房而衍生之住院費用並非醫療原告所受傷害之必要支出
    ，應予剔除，自非有據。
  (二)看護費用:427,900元。
    原告因上開車禍受有頭部外傷併嚴重腦挫傷、腦內出血合併
    右側肢體偏癱等傷害，日常生活需由專人照料，故僱請看護
    自93年7月28日起至94年7月1日止照顧其生活起居，計支出
    看護費用427,900元。
  (三)交通費用:155,400元。
    原告因上開車禍致右側肢體偏癱，必須持續做復健治療，自
    94年1月15日起，每週星期一至星期六上午至行政院衛生署
    臺中醫院（以下簡稱臺中醫院）做復健治療，除星期六可由
    家人接送外，其餘時間必須搭乘計程車往返，由原告住宅至
    臺中醫院之每趟車資為75元，則迄至同年7月15日止，原告
    因至臺中醫院接受復健治療而支出之計程車車資為19,500元
    （75元x2趟x5天x26週=19,500元）。原告另自94年1月17日
    起至96年12月3日止，須搭乘計程車至中山醫學大學附設醫
    院（以下簡稱中山醫院）中港分院接受門診與復健治療共計
    755次，以原告住宅至中山醫院中港分院之每趟車資90元計
    算，原告至中山醫院中港分院就醫而支出之計程車車資為
    135,900元（9O元x2趟x755次=135,900元），故原告因上開
    事故受傷而額外支出之計程車車資為155,400元（19,500元
    +135,900元=155,400元）。
  (四)減少勞動能力損失:8,904,002元。
    原告在因上開車禍而受傷前，係任職於被告第三河川局管理
    課正工程司，擔任大甲溪、大安溪、大里溪、貓羅溪等河川
    管理及工程設計、繪圖等工作，因該車禍導致創傷性腦傷併
    右側偏癱及語言功能障礙，屬於中樞神經系統機能遺存顯著
    障礙，終身不能從事工作，其殘廢等級依勞工保險殘廢給付
    標準為第3級，故其因上開車禍而喪失勞動能力之程度為100
    %。原告受傷前每月薪資為66,800元，於93年7月22日發生車
    禍後，依公務人員請假規則第4條規定申請公假2年，惟於95
    年7月21日公假期滿回任原職後，對原本工作已無法勝任，
    乃申請提前退休，自95年10月1日起生效，為此請求被告戊○○與庚○○連帶賠償其自95年10月1日起，至65歲屆齡退
    休時止，共13年7個月，因勞動能力減少所受損害，其中95
    年10月1日至97年2月29日部分，因已屆期，不扣除中間利息
    ，其餘請求一次給付，依霍夫曼計算法扣除中間利息後，原
    告可請求之金額為8,904,002元。
  (五)精神慰撫金：2,000,000元。
    原告原本工作穩定，家庭和樂，卻因上開事故受有頭部外傷
    併嚴重腦挫傷、腦內出血合併右側偏癱等傷害，歷經多次住
    院及長期密集復健治療後，仍遺有右側肢體喪失功能之傷害
    ，不但嚴重影響工作能力，且日常生活均需依賴他人之幫忙
    、照顧，連累家人一同受苦，使原告不論在身體上或心理上
    均感到痛苦高分，為此請求被告戊○○與庚○○連帶賠償精
    神慰撫金2,000,000元。
  (六)原告所受上述各項損害，金額合計為11,619,905元，扣除原
    告於上開車禍發生後，已領取之強制汽車責任保險金1,305,
    348元後，原告得請求被告賠償之金額為10,314,557元。再
    者，被告戊○○、庚○○2人於上開車禍發生當時，均係在
    執行職務中，則依據民法第188條第1項前段規定，被告中華
    郵政臺中郵件處理中心應與其受僱人即被告戊○○對原告所
    受損害連帶負賠償責任; 被告第三河川局應與其受僱人即被
    告庚○○就原告所受損害連帶賠償，為此提起本件訴訟，並
    聲明：1.被告戊○○、庚○○應連帶給付原告10,314,557元
    ，及自起訴狀繕本送達翌日起至清償日止，按週年利率5%計
    算之利息；2.被告中華郵政公司就被告戊○○第1.項應給付
    之金額，應負連帶給付責任；3.被告第三河川局就被告庚○○第2.項應給付之金額，應負連帶給付責任；4.願供擔保，
    請准宣告假執行。
三、被告之抗辯：
  (一)被告中華郵政臺中郵件處理中心及戊○○部分：
    原告於上開事故發生後，經臺中醫院診斷為「腦傷合併右側
    肢體乏力與語言功能損傷」，此與其先前在該醫院被診斷出
    患有「不明側偏癱，腦血管病遺」等病症，臨床病癥尚無明
    顯不同，因此，原告所受右側肢體偏癱之傷害，究係因上開
    車禍直接導致？抑或在車禍中受撞擊而產生刺激驚嚇，使血
    壓突然昇高以致腦溢血？尚有疑義。倘為後者，原告所受傷
    害與上開事故即欠缺相當因果關係。縱認原告所受傷害，係
    因被告戊○○駕車時之過失而導致，原告請求渠等連帶賠償
    之醫療費用中，關於其因自行提昇病房等級，入住單人病房
    或雙人病房，致產生全民健康保險不給付之費用，已逾一般
    人就醫之水準，應認非醫療行為所必需，不得請求被告賠償
    。原告雖另請求被告賠償交通費用，惟未提出任何憑證以實
    其說，亦難認有理由。再者，原告雖因上開事故受傷，而於
    95年10月1日提前退休，惟於退休後仍領有公務人員月退俸
    ，就其公職生涯可獲取之俸給而言，尚無明顯之損失；另依
    行政院國軍退除役官兵輔導委員會臺中榮民總醫院（以下簡
    稱臺中榮民總醫院），就原告因上開事故所受傷害進行鑑定
    結果，其因該事故受傷而減損之勞動能力比例至多僅為76.9
    0%，原告援引學者曾隆興所著現代損害賠償法論所附「各殘
    廢等級喪失或減少勞動能力比率表」，主張其因上開車禍而
    減少勞動能力之比例為100%，自屬無據。且原告既自公務機
    關退休，復按月領有退休金，應無再擔任公務員之可能，是
    其於退休後得從事工作之年限，應依勞動基準法第54 條第1
    項第1款規定，算至年滿60歲為止，是原告僅得請求渠等自
    其於95年10月1日退休時起，至其年滿60歲止，共8年又7個
    月之勞動能力損失，逾此部分之請求自難准許。又原告退休
    後，受僱於民間企業，應無可能再領取每月66,800元之高薪
    ，其因上開事故所減少勞動能力之計算基礎，宜依行政院勞
    工委員會所調查：95年大學畢業生甫就業時之平均薪資
    26,700元為準，較無爭議，是原告請求渠等賠償8,070,911
    元之勞動能力減少損失實屬過高，於法自難謂合等語，並聲
    明：原告之訴及假執行之聲請均駁回；如受不利判決，願供
    擔保，請准免為宣告假執行。
  (二)被告庚○○部分：
    伊所駕駛之車牌號碼7400-DE號自用小客車，於上開事故發
    生前已完成左轉，車身係與黎明路成平行狀態後，始聽到證
    人乙○○喊叫對面有車，惟在下一瞬間就遭被告戊○○所駕
    駛之大貨車撞擊，故伊就該事故之發生應無過失責任，原告
    請求伊賠償其因於該事故受傷而生之損害，並無理由等語，
    並聲明：原告之訴及假執行之聲請均駁回；如受不利判決，
    願供擔保，請准免為宣告假執行。
  (三)被告第三河川局部分：
    被告庚○○與被告第三河川局間並無僱傭關係存在，原告援
    引民法第188條第1項規定，主張被告第三河川局應與被告庚○○就其所受損害，連帶負損害賠償責任，所持法律上之見
    解，自有錯誤。縱認被告第三河川局與被告庚○○間存在僱
    傭關係，惟被告庚○○所駕駛之自用小客車，於上開事故發
    生前已完成左轉，其後始遭被告戊○○所駕駛之自用大貨車
    撞擊，故被告庚○○就上開事故之發生應無過失，其與被告
    第三河川局對原告所受損害均無須負賠償責任。又原告因上
    開事故發生而減少及殘存之勞動能力如何，應以其能力在通
    常情形下可能取得之收入為衡量標準，惟其既已退休，且其
    於退休前所得之薪資，依一般經驗法則，應係其經歷多年資
    歷及工作上優異表現所累積之成果，惟於退休後，因年歲較
    長，體力亦不如以往，縱使繼續工作，亦不必然具有取得退
    休前薪資之能力，故原告主張以其退休時之月薪66,800元，
    作為計算其因勞動能力減少所受損失之標準，自非合理；另
    原告主張其自事故發生後至65歲為止，均因勞動能力減少而
    受有損害，核與實務上多數見解認為此項損失僅能計算至60
    歲為止者，有所差異，故原告請求被告第三河川局賠償其於
    60歲之後因減少勞動能力所受損害，亦非適當等語；並聲明
    ：原告之訴及假執行之聲請均駁回；如受不利判決，願供擔
    保，請准免為宣告假執行。
四、以下事實為兩造所不爭執，堪信為真實：
  (一)被告戊○○係受僱於被告中華郵政臺中郵件處理中心之郵務
    人員，擔任郵務車之駕駛工作。
  (二)被告庚○○為被告第三河川局之河川巡防員。
  (三)被告戊○○於93年7月22日上午7時許，駕駛中華郵政臺中郵
    件處理中心運送郵件之車牌號碼9E-416號自用大貨車，沿臺
    中市○○路由東往西方向行駛，行經大業路與黎明路口時，
    適被告庚○○所駕駛、搭載包括原告在內之乘客之車牌號碼
    7400-DE號自小客車，沿臺中市○○路由西往東方向行駛，
    亦於同一時間行經該路口，左轉黎明路，2車在該處發生碰
    撞。
  (四)原告於上述事故發生後，經臺中醫院診斷，受有腦傷合併右
    側肢體偏癱與語言功能損傷等傷害。
  (五)原告於上開事故發生後，已領取強制汽車責任保險金1,305,
    348元。
五、至原告主張：被告戊○○就上開事故之發生具有過失等語，
    為被告戊○○與被告中華郵政臺中郵件處理中心所不爭執，
    且被告戊○○因於事發前1日下午飲酒後，已達不能安全駕
    駛動力交通工具之程度，仍於事發當日上午駕駛郵局運送郵
    件之上述自用大貨車，且行經事發路口時，復應注意、能注
    意，卻未注意車前狀況，並隨時採取必要措施，以致發生上
    開事故，經臺灣臺中地方法院檢察署以其涉犯業務過失致重
    傷罪嫌而提起公訴，本院94年度交易字第313號刑事判決亦
    認其確實觸犯上述罪名，處其有期徒刑6月，如易科罰金以
    300元折算1日確定，足見被告戊○○就前開事故之發生，確
    實應負過失責任。被告中華郵政臺中郵件處理中心雖抗辯：
    原告於上開事故發生後，經診斷受有腦傷合併右側肢體乏力
    與語言功能損傷等傷害，與其先前在該醫院被診斷出患有「
    不明側偏癱，腦血管病遺」等病症，臨床病癥並無明顯不同
    ，故原告所受右側肢體偏癱之傷害，非無可能係其在上開車
    禍中因受撞擊而產生刺激驚嚇，使血壓突然昇高以致腦溢血
    ，而與被告戊○○駕車之過失無相當因果關係等語。惟本院
    依該名被告聲請，向全民健康保險局調取原告自90年1月1日
    至93年7月21日之就醫紀錄，自其內容並無法得知原告在上
    開事故發生前，曾否因高血壓或心血管疾病而就診之紀錄。
    衡諸原告右側肢體偏癱之情形，既在上開事故發生後始出現
    ，被告中華郵政臺中郵件處理中心就其所辯：原告該項病症
    ，可能係於事發時血壓突然升高致腦溢血所造成等情，復未
    提出堅強論據以實其說，而無從遽予採信，顯見若無被告戊○○上述駕車過失之行為，原告應不致受到此項傷害，則原
    告之受傷與被告戊○○前開過失行為間，具有相當因果關係
    ，應堪認定。
六、原告復主張：被告庚○○與被告戊○○係共同出於過失而不
    法侵害原告之身體及健康等語，則為被告庚○○與第三河川
    局所否認，並以前揭情詞置辯，從而，本件次應審究者，厥
    為：被告庚○○對於該事故有無過失責任？經查：
  (一)證人即於前揭時地與原告共同搭乘被告庚○○所駕駛上開車
    輛之丙○○於本院96年12月11日言詞辯論期日到庭證稱：伊
    於93年7月22日上午6時許坐上被告庚○○所駕駛車輛，車上
    還有伊之同事即原告及訴外人趙培善，與水利署之職員即訴
    外人嚴慶煌、乙○○；伊上車後不久，該車行經第一個位於
    黎明路與大業路口之紅綠燈，欲左轉上高速公路時，就被對
    面的卡車撞及右邊中間部位；車禍發生之過程伊並不很清楚
    ，因伊正與同事交談，只是在被撞擊前的一剎那，伊覺得對
    面的卡車怎會離伊所乘車輛那麼近，接著就被撞上了；伊坐
    在該車中間靠右的位置，被告庚○○之車速如果太快，被撞
    時，伊應會因為離心力作用而被甩向右邊，惟當時並無此情
    事發生；伊感覺被告庚○○駕車左轉時，速度很平穩，沒有
    加速的感覺等語。又當時同乘被告庚○○所駕駛車輛之另名
    證人乙○○於該次言詞辯論期日，亦於具結後證稱：該車於
    當日上午係要前往臺北，伊剛上車沒有多久即發生車禍，伊
    所搭乘車輛於事發前是要左轉，被直行的郵局載運郵件車輛
    撞到，車右側中間是第一個撞擊點。伊於事發時係坐在右邊
    最後座，伊所搭乘車輛剛左轉要到黎明路時，伊可以看到大
    業路方向的來車，郵局的車當時位置大概是在紅綠燈附近等
    語，且兩造對上述2證人之證言均無意見。由證人丙○○與
    乙○○前揭證述可知，被告庚○○在駕車左轉時，被告戊○○駕駛之郵務車，尚在大業路口之紅綠燈附近，並未駛入路
    口。再者，被告庚○○所駕駛車輛，於上述時間係較被告戊○○所駕車輛先行駛入事發地點之路口一節，業經逢甲大學
    受本院囑託鑑定明確，此有逢甲大學以96年6月27日逢建字
    第0960016897號函檢送本院之行車事故鑑定報告書1份在卷
    足憑。再參以卷附道路交通事故現場圖及現場照片顯示，上
    述2車發生碰撞時，被告庚○○所駕駛之自用小客車，車頭
    幾已完全朝向黎明路；且該自用小客車受撞擊部分，係集中
    在右側最中間之車門部分等情，綜合研判，被告庚○○抗辯
    ：伊所駕駛車輛係在完成左轉後，始遭被告戊○○駕駛之自
    用大貨車撞上等語，應屬可採。
  (二)按95年6月30日修正前之道路交通安全規則第102條第1項第
    6款規定：「轉彎車應讓直行車先行。但直行車尚未進入交
    岔路口，而轉彎車已達中心處開始轉彎，直行車應讓轉彎車
    先行」。被告庚○○於前揭時間駕車自大業路左轉黎明路時
    ，被告戊○○所駕駛車輛既尚在紅綠燈附近，未進入大業路
    與黎明路之交岔路口，則被告庚○○駕車左轉之行為，並未
    違反前揭道路安全規則之規定，從而，被告庚○○就上述交
    通事故之發生，即難認有何過失。至臺灣省臺中市區車輛行
    車事故鑑定委員會固以被告庚○○駕車於交岔路口左轉彎時
    ，未讓對向直行車先行為由，認為該名被告對上開事故之發
    生應負過失責任；本院94年度交易字第313號刑事判決及臺
    灣高等法院臺中分院95年度交上易字第331號刑事判決，亦
    本於上述鑑定意見，認被告庚○○觸犯過失致人受重傷害罪
    ，並對其論罪科刑。惟按鑑定人之鑑定意見可採與否，應由
    法院踐行調查證據之程序而後定其取捨；另刑事判決所認定
    之事實，於獨立之民事訴訟，並無拘束力，最高法院分別著
    有79年臺上字第540號及69年臺上字第2674號判例可資參照
    。上開鑑定委員會作成以上鑑定結論所依據之資料，僅有警
    詢筆錄、現場圖及車損情形（參見卷附該鑑定意見書），並
    未參酌逢甲大學之鑑定意見及證人丙○○與乙○○之證言內
    容，則其認定被告庚○○就上開事故之發生應負過失責任，
    尚非可採，揆諸前揭判例意旨，本院自不受該鑑定結果，及
    以該鑑定結果為判決重要基礎之前述刑事判決拘束，而得本
    於自行調查證據之結果，而為相異之認定：即被告庚○○就
    上開事故之發生，應無過失責任。
  (三)再按民法第188條第1項前段「受僱人因執行職務，不法侵害
    他人之權利者，由僱用人與行為人連帶負損害賠償責任」所
    定僱用人之賠償責任，係以受僱人於執行職務時有不法侵害
    他人權利之行為，為其前提。被告庚○○於前揭時地駕駛車
    輛，既無因過失不法侵害原告權利之情事，則原告主張被告
    第三河川局為被告庚○○之僱用人一節，縱屬實情，依前揭
    說明，被告第三河川局亦自無庸依上開規定負連帶賠償責任
    ，是原告請求被告第三河川局與被告庚○○應連帶賠償其所
    受損害，自無理由。
七、按因故意或過失不法侵害他人之權利者，負損害賠償責任；
    不法侵害他人之身體或健康者，對被害人因此喪失或減少勞
    動能力，或增加生活上之需要時，應負損害賠償責任；不法
    侵害他人之身體、健康、名譽、自由、信用、隱私、貞操，
    或不法侵害他人格法益而情節重大者，被害人雖非財產上之
    損害，亦得請求賠償相當之金額；又受僱人因執行職務，不
    法侵害他人之權利者，由僱用人與行為人連帶負損害賠償責
    任。但選任受僱人及監督其職務之執行，已盡相當之注意或
    縱加以相當之注意而仍不免發生損害者，僱用人不負賠償責
    任。民法第184條第1項前段、第193條第1項、第195條第1項
    前段及第188條第1項，分別定有明文。被告戊○○在飲酒後
    仍駕駛郵務車，執行被告中華郵政臺中郵政處理中心所指派
    之運送郵件職務，於駕車過程中因過失而導致原告身體受傷
    ，顯見被告中華郵政臺中郵政處理中心對於被告戊○○執行
    職務未善盡監督之責，則原告本於前揭規定，請求該2名被
    告連帶賠償其所受損害，洵屬有據。本件次應審酌者，應係
    原告請求賠償之各項損害，得否准許？茲分別審核如下：
  (一)醫藥費用部分：
    原告主張其因上開事故而受傷，自93年7月22日至96年12月3
    日止就醫治療，共支出醫藥費用132,603元等情，業據其提
    出林新醫院、中山醫院、臺中醫院、張德玉診所及同慶堂蔘
    藥號所開具之收據為證。其中除原告住二人房或單人房所生
    之費用（包括林新醫院病房差額31,500元、中山醫院大慶院
    區病房差額46,500元、中山醫院中港院區病房差額20,500
    元，合計98,500元），原告未能舉證證明其係因醫院安排而
    住入該等超等病房，或係經醫師囑咐：依其傷勢有住入超等
    病房之必要，則此部份因住入超等病房所生之住院費用，不
    能認係醫療所必須，原告不得請求賠償外；其餘34,103元，
    應認係治療原告因上開事故所受傷勢之必要支出，原告自得
    請求被告戊○○與中華郵政臺中郵政處理中心連帶賠償。
  (二)看護費用部分：
    原告主張其因上開事故受傷，僱請看護自93年7月28日起至
    94年7月1日止照顧其生活起居，計支出看護費用427,900元
    一節，業據其提出看護費用收據6紙，且為被告戊○○與中
    華郵政臺中郵件處理中心所不爭執，則原告請求該2名被告
    連帶賠償此項看護費用，自應准許。
  (三)交通費用部分：
  1.原告主張其因上開車禍致右側肢體偏癱，必須持續做復健治
    療，自94年1月17日起至96年12月3日止，至中山醫院中港分
    院接受門診與復健治療共計755次等情，業據其提出該醫院
    診斷證明書影本3紙為證，且為被告戊○○與中華郵政臺中
    郵政處理中心所不爭執，堪信為真實。而以原告之右側肢體
    在上開事故發生後已癱瘓之病況觀之，倘其搭乘大眾運輸工
    具來往於住處與醫院間，上下車必然有重大不便，則原告主
    張其有搭乘計程車至醫院治療與復健之必要，應屬可採。至
    原告另主張：自其住處至中山醫院中港分院之單趟車資為90
    元一節，雖為上述2名被告所否認，惟臺中市計程車費率為
    起跳1,500公尺85元，續跳250公尺5元，以原告位在貴和街
    之住處與地處中港路之上開醫院之距離，於乘車後跳表一次
    應屬合理，是原告上述主張應可採信。準此，原告因上開事
    故受傷，為搭乘計程車至中山醫院中港分院進行復健治療，
    所支出之計程車車資為135,900元（9O元x2趟x755次=135,
    900 元），此項費用既係原告因被告戊○○之過失侵權行為
    所增加之支出，原告請求被告戊○○及其僱用人被告中華郵
    政臺中郵政處理中心連帶賠償，自屬有據。
  2.原告另主張：其自94年1月15日起至同年7月15日止，每週星
    期一至星期六上午至臺中醫院做復健治療，除星期六可由家
    人接送外，其餘時間必須搭乘計程車往返，為此請求上述2
    名被告連帶賠償前開26週內，自其住處來往臺中醫院所支出
    、以單趟75元計算之交通費用等語，惟該2名被告否認原告
    受有此部分損害，且原告除提出其於前述期間內至臺中醫院
    進行15次復健治療之醫療費用收據外，就其主張曾於其餘時
    間搭乘計程車往返該醫院之事實，並未舉證證明，則其請求
    上述2名被告連帶賠償其因前往臺中醫院接受復健治療，以
    致增加支出之交通費用，於前述已提出證明之15次之範圍內
    ，基於如以上1.所述理由，應予准許；且其請求以單趟75元
    之價格計算該15次自住處來回醫院之計程車費，未逾當時臺
    中市計程車之起跳價格，亦屬有據，從而，原告請求上述2
    名被告另須連帶賠償其自住處往返臺中醫院15次所支出之計
    程車費2,250元（即75元x2趟x15次=2,250元）部分，核無不
    合，應予准許，超過該數額部分之計程車費請求，即非有據
    。
  3.綜合1.、2.所述，原告得請求被告戊○○及中華郵政臺中郵
    政處理中心連帶賠償其因於上開事故中受傷，增加支出之交
    通費用，合計為138,150元（2,250元+135,900元=138,150元
    ）。
  (四)精神慰撫金部分：
    原告因上開事故所受頭部外傷併嚴重腦挫傷、腦內出血合併
    右側肢體偏癱等傷害，迄至97年1月4日止，右下肢動作仍不
    靈活，無法快走與跑步，步態不正常；右上肢則只有些微主
    動動作，缺乏功能，無法執行粗重工作；其語言理解能力雖
    然不錯，但是表達仍不流暢，有尋字困難，輕便工作之執行
    也受影響等情，業據中山醫學大學附設醫院以97年1月4日中
    山醫九六川博法字第0970000150號函所敘明；且原告所乘坐
    車輛，係在正常行駛途中，無端遭被告戊○○駕駛之郵務車
    撞及，則其勢必飽受驚嚇，則原告主張其因被告戊○○上開
    侵權行為致身心飽受痛苦，尚非無因，其請求被告戊○○與
    中華郵政臺中郵件處理中心連帶賠償其所受非財產上之損害
    即精神慰撫金，洵屬有據。查原告為五專畢業，於上開事故
    發生前，任職於被告第三河川局管理課工程司，每月薪資為
    66,800元；被告戊○○為高職畢業，於上開事故發生前後，
    均在中華郵政臺中郵件處理中心工作，月薪約50,000元等情
    ，業據原告於起訴狀內，與被告戊○○於本院96年8月21日
    言詞辯論期日陳明，復有原告個人基本資料查詢1份附卷可
    稽；至其2人之財產狀況，另有本院依職權查詢之稅務電子
    閘門所得調件明細表2件在卷足憑。本院斟酌前述當事人之
    身分地位、教育程度、被告戊○○於飲酒後駕車、導致原告
    受傷情形頗為嚴重、原告精神上承受之痛苦程度顯非輕微等
    一切情狀，認原告請求被告戊○○給付精神慰撫金2,000,00
    0元，尚屬過高，應核減為800,000元為相當，故原告於此範
    圍內慰撫金之請求，自屬有據，應予准許。
  (五)勞動能力減損部分：
  1.原告主張：其在上開事故發生前，係任職於被告第三河川局
    管理課正工程司，擔任大甲溪、大安溪、大里溪、貓羅溪等
    河川管理及工程設計、繪圖等工作，因該事故受傷後，依公
    務人員請假規則第4條規定，申請公假2年，於95年7月21日
    公假期滿回復原職後，因已無法勝任工作，乃申請提前自95
    年10月1日起退休等情，為被告戊○○與中華郵政臺中郵件
    處理中心所不爭執，堪信為真，則原告因上開事故所受傷害
    ，已導致其勞動能力減損，無法從事原本之工作而受有損害
    ，應堪認定，其請求被告戊○○與中華郵政臺中郵件處理中
    心連帶賠償此部分損害，於法自無不合。上述2名被告雖抗
    辯：原告於辦理提前退休後，仍領有公務人員月退俸，就其
    公職生涯可獲取之俸給而言，尚無明顯之損失云云。惟勞動
    能力減損之損害賠償，旨在補償受侵害人於通常情形下擁有
    完整勞動能力時，憑此勞動能力陸續取得之收入。原告身為
    公務人員，若未因上開事故受傷，於退休後本得領取退休金
    ，不論以一次退休金或月退休金方式領取，均無不可，此與
    其請求正常工作期間內勞動能力之損害，並不相同。再者，
    被害人身體或健康遭受損害，致喪失或減少勞動能力，其本
    身即為損害，並不限於實際所得之損失，至於個人實際所得
    額，則僅得作為評價勞動能力損害程度而已，不得因收入未
    減少即謂無損害，是原告雖現仍領有月退休金，亦不能執此
    扣抵其所得請求之勞動能力減損之損害賠償，上述2名被告
    此部分抗辯，自無足採。
  2.次按身體或健康受侵害，而減少勞動能力者，其減少及殘存
    勞動能力價值，不能以現有收益為準。蓋現有收入每因特殊
    因素之存在而與實際所餘勞動能力不能相提並論，現有收入
    高者，一旦喪失其職位，未必能自他處獲得同一待遇，故所
    謂減少及殘存勞動能力之價值，應以其能力在通常情形下可
    能取得之收入為標準；又被害人因身體健康被侵害而喪失勞
    動能力所受之損害，其金額應就被害人受侵害前之身體健康
    狀態、教育程度、專門技能、社會經驗等方面酌定之，不能
    以一時一地之工作收入為準，最高法院著有61年臺上字第19
    87號及63年臺上字第1394號判例可資參照。經查，原告係44
    年4月12日出生，五專畢業，因發生上開事故而於95年10月
    1日退休時，為51歲，受傷前之薪資為每月66,800元，其中
    薪俸41,790元，專業加給25,010元，此有原告之個人基本資
    料及原告提出之經濟部水利署第三河川局94年4月薪資發放
    通知單各1份在卷足憑，且被告戊○○與中華郵政臺中郵件
    處理中心對上開薪資發放通知單所載之原告薪資數額亦不爭
    執，自堪採信。原告雖主張：其因於上開事故受傷而減少之
    勞動能力價值，應以其受傷前之工作收入即每月66,800元為
    計算基準，然為上述2名被告所否認。且原告於上開事故發
    生既已辦理退休，則其於日後再投入職場，未必可在他處獲
    得與原本之工作相同之待遇，揆諸前揭判例意旨，原告因該
    事故受傷而損失之收入，自不能以其原本之薪資為衡量標準
    ，原告此部分主張，尚難憑採。本院參酌：原告本為公務員
    ，其身分受公務員相關法規保障，又其若以一般普通公務員
    之基本正常態度工作，亦可期待按年資昇級進等並加薪，並
    依公務人員退休法第5條第1項第1款規定，於年滿65歲時再
    行退休，惟因於上開事故中受傷，以致必須提前退休，因而
    縮減工作年限，此種被迫放棄原本工作之損失，雖無法客觀
    計算，惟究係因被告戊○○之侵權行為所導致之損害；又原
    告在退休時已逾50歲，在職場上已累積相當之工作經驗與年
    資，且其退休前在公務機關領取之薪資，本俸部分已達41,7
    90元；而依被告中華郵政臺中郵件處理中心所提、行政院主
    計處91年公布之「各業受雇員工進入人次─按薪資與年齡分
    」統計表顯示，年齡在50歲至59歲階段，進入該統計表中，
    唯一堪稱與原告原本工作性質較為類似之工商服務業受雇之
    男性總人數為5,465人，每月薪資在40,000元以上者為1,293
    人，較月薪在15,840元至18,000元、18,001元至21,000元、
    21,001元至24,000元、24,001元至27,000元、27,001元至30
    ,000 元、30,001元至33,000元、33,001元至37,000元，及3
    7,001元至40,000元之人數為多；又依同年度「各業受雇員
    工進入人次─按薪資與教育程度分」統計表所示，與原告同
    為專科畢業者，進入工商服務業受雇之男性總人數為9,637
    人，每月薪資在40,000元以上者為1,960人，亦較月薪在15,
    84 0元至18,000元、18,001元至21,000元、21,001元至24,0
    00元、24,001元至27,000元、27,001元至30,000元、30,001
    元至33,000元、33,001元至37,000元，及37,001元至40,000
    元之人數為多，故以原告之教育程度，其所具備之河川管理
    、工程設計、繪圖等專業技能與知識，及其工作多年之經驗
    ，其於一般情形下，應可取得與其原本在被告第三河川局工
    作時之本俸41,7 90元相當之收入。至被告中華郵政臺中郵
    件處理中心雖另提出行政院主計處95年公布之「各教育程度
    別初任人員每人月平均經常性薪資」統計表，及2007年4月
    17 日中時電子報刊載「95年大學社會新鮮人起薪26700元」
    之報導，認原告因上開事故所減少之勞動能力價值，應以每
    月26,700元計算為適當，惟上開統計表顯示，專科教育程度
    以上初任工作者每月平均薪資，約在22,000元至28,000元之
    間，及媒體報導甫自大學畢業之人初入社會之平均月薪為
    26,700元等情，均係以無工作經驗之人，初入就業市場時之
    薪資，作為調查或採訪對象所得結論，與原告係具備豐富工
    作經驗之情況，並不相當，自難相提並論，故上述被告援引
    前述書證所為以上抗辯，尚難採取。
  3.再查，本院曾先後囑託中山醫院與臺中榮民總醫院，就原告
    因上述車禍所受創傷性腦傷併右側肢體偏癱之傷害，所喪失
    或減少之勞動能力比率為若干？進行鑑定，經中山醫院函覆
    稱：原告係創傷性腦傷併右側肢體偏癱及語言功能障礙，目
    前右下肢動作仍不靈活，無法快走與跑步，步態不正常；右
    上肢則只有些微主動動作，缺乏功能，無法執行粗重工作；
    其語言理解能力雖然不錯，但是表達仍不流暢，有尋字困難
    ，輕便工作之執行也受影響，綜上初估，原告約傾向勞工保
    險殘廢給付標準第3級（中樞神經系統機能遺存顯著障礙，
    終身不能從事工作）等語；臺中榮民總醫院之鑑定結果則認
    為：原告右側肢體功能分期為3分，依勞工保險條例第53條
    規定，上肢為6級殘，喪失勞動力程度為76.90%，右下肢為7
    級殘，喪失勞動力程度為69.21%等情，有上述中山醫院函文
    ，及臺中榮民總醫院97年1月7日中榮醫企字第0970000283號
    函檢附之鑑定書1份附卷可稽。原告援引上開中山醫院函文
    內容，及學者曾隆興所著現代損害賠償法論第258頁所附「
    各殘廢等級喪失或減少勞動能力比率表」，主張其因上開事
    故受傷以致殘廢之等級，既為勞工保險殘廢給付標準內所定
    之第3級，故其喪失勞動能力之程度已達100%等語，惟為被
    告戊○○與中華郵政臺中郵件處理中心所否認。而勞工保險
    條例第53條之附表即勞工保險殘廢給付標準表，並未附有所
    謂「各殘廢等級喪失或減少勞動能力比率表」，是被上訴人
    以前述學者著作中所列該表，推算其減少之勞動能力比率為
    100%，並無所據。惟臺中榮民總醫院上述鑑定意見，漏未就
    原告因上開事故致語言功能發生障礙所減少之勞動能力比例
    為何，加以說明，被告中華郵政臺中郵件處理中心本於臺中
    榮民總醫院所作鑑定內容，抗辯原告因上開事故而減損之勞
    動能力比例至多為76.90%云云，亦非允當。惟原告之勞動能
    力既確因被告戊○○前述侵權行為而減損，本院自應依民事
    訴訟法第222條第1項規定，審酌一切情況，依所得心證定原
    告得請求賠償之數額；參諸上開中山醫院函文內容可知，原
    告所受右側肢體偏癱之傷害，僅導致其無法從事粗重工作，
    惟因其另有語言功能障礙，已致使其執行輕便工作亦受影響
    ，顯見原告身體因同時存在右側肢體偏癱與語言功能障礙之
    病況，所造成其勞動能力減損之程度，應更甚於其若僅有右
    側肢體偏癱此項身體障害時之情形，是以原告因上述2項身
    體障害而減少之勞動能力比例，勢必高於臺中榮民總醫院鑑
    定意見認定之76.9%。惟依中山醫院前述函示意旨，原告之
    語言功能障礙，既僅導致其執行輕便工作時發生困難，足認
    其勞動能力並未因此項身體障害而完全喪失，本院綜核上情
    ，認原告因上開事故所受傷害而減少之勞動能力程度，應為
    85%，故其每月因而損失之收入為35,522元（計算式：41,79
    0x85%=35,521.5，元以下四捨五入）。
  4.再查，原告另主張：其得請求被告戊○○與中華郵政臺中郵
    件處理中心連帶賠償因勞動能力減少而損失收入之期間，為
    自其於95年10月1日退休時起，至其年滿65歲（即公務員法
    定退休年齡）為止等語，亦為上述2名被告所否認。衡諸原
    告既已自公務機關退休，且其自承於退休後按月領有退休金
    ，則其應無再擔任公務員之可能，是其於退休後得從事工作
    之年限，應依勞動基準法第54條第1項第1款規定，算至年滿
    60歲為止，則原告請求上述2名被告連帶賠償超過60歲之薪
    資損失部分，尚非有據。
  5.綜據上述，原告因上開事故受傷，得向被告戊○○與中華郵
    政臺中郵件處理中心請求賠償自95年10月1日起，至其於104
    年4月12日年滿60歲時，以每月35,522元計算之勞動能力減
    少所受損害，依霍夫曼式計算法扣除中間利息（首期給付不
    扣除中間利息），所得金額為3,033,857元【計算方式為：(
    35522X85.00000000+(35522X0.00000000)X0.00000000)=000
    0000.0000000000。其中85.00000000為月別單利 (5/12)%第
    102月霍夫曼累計係數，0.00000000為未滿一月日數折算月
    數之比例，0.00000000為月別單利 (5/12)%第103月霍夫曼
    單期係數。採四捨五入，元以下進位】。是原告關於勞動能
    力減少之損害賠償，於此範圍內之請求，為有理由，應予准
    許。超出部分之請求，為無理由，不應准許。
八、綜上，原告因被告戊○○之侵權行為所受損害，合計為4,43
    4,010元（即醫療費用34,103元＋看護費用427,900元+交通
    費用138,150元＋精神慰撫金800,000元＋勞動能力減少之損
    害3,033,857元=4,434,010元）。惟按保險人依強制汽車責
    任保險法規定所為之保險給付，視為被保險人損害賠償之一
    部分，被保險人受賠償請求時，得扣除之，94年2月5日修正
    前強制汽車責任保險法第30條定有明文。原告自承其於上開
    事故發生後，已領取強制汽車責任保險金1,305,348元，此
    項金額，依據前揭規定，應自原告得請求被告戊○○賠償之
    金額中扣除。經扣除後，原告就其所受上開損害，尚得請求
    被告戊○○賠償給付3,128,662元（即4,434,010－1,305,34
    8=3,128,662）。
九、從而，原告本於侵權行為之法律關係，請求被告戊○○與中
    華郵政臺中郵件處理中心連帶給付3,128,662元，及自附帶
    民事訴訟起訴狀繕本送達該2名被告之翌日即94年8月4日起
    ，至清償日止，按週年利率5%計算之利息，為有理由，應予
    准許。原告對上述2名被告逾此部分之請求，及其請求被告
    庚○○與第三河川局所為之損害賠償請求，依上說明，均為
    無理由，應予駁回。
十、原告及被告戊○○與中華郵政臺中郵件處理中心均陳明願供
    擔保，聲請宣告或免為假執行，就原告勝訴部分，經核均無
    不合，爰分別酌定相當之擔保金額，予以准許；至原告敗訴
    部分，其假執行之聲請因訴之駁回而失所附麗，應併駁回。
十一、本件事證已臻明確，兩造其餘攻擊防禦方法，經核均與判
      決結果無影響，爰不分別斟酌論述，附此敘明。
十二、訴訟費用負擔之依據：民事訴訟法第79條、第85條第2項
      。
中    華    民    國    97    年    3     月    28    日
                  民事第二庭    法  官  鍾啟煒
正本係照原本作成。
如對本判決上訴，須於判決送達後20日內向本院提出上訴狀。
中    華    民    國    97    年    3     月    28    日
                                書記官


司法院資訊處製作；財團法人民間司法改革基金會備份。
